【裁判字號】    99,上訴,392
【裁判日期】    990428
【裁判案由】    偽造文書
【裁判全文】
臺灣高等法院臺中分院刑事判決         99年度上訴字第392號
上  訴  人
即  被  告  丙○○
選任辯護人  李克欣律師
上列上訴人因偽造文書案件，不服臺灣彰化地方法院98年度訴字
第1247號中華民國98年12月22日第一審判決（起訴案號：臺灣彰
化地方法院檢察署98年度偵字第3452號），提起上訴，本院判決
如下：
    主    文
原判決撤銷。
丙○○犯行使變造公文書罪，處有期徒刑壹年貳月。
    犯罪事實
一、丙○○與吳旻民（另經檢察官為不起訴處分）欲取得「財虹
    建設股份有限公司」（下稱「財虹公司」，負責人為戊○）
    之股權，於民國96年9月25日，在彰化縣和美鎮○○路○段42
    8號新黑貓餐廳內，以新臺幣（下同）100萬元之代價，向戊○購買「財虹公司」股權並簽立股份轉讓合約書，約定先支
    付15萬元，俟丙○○以其等所有之土地向銀行貸款完成時，
    再支付餘款85萬元，並交付吳旻民所簽發面額為85萬元之本
    票乙紙。戊○遂交付財虹公司之大、小章予丙○○與吳旻民
    ，使其等取得該公司股權。嗣戊○依約向丙○○與吳旻民請
    求給付第2期款項85萬元時，詎丙○○竟基於變造公文書及
    行使變造公文書之犯意，先於不詳時地，將桃園縣政府核發
    予「聯倉建設股份有限公司」（下稱「聯倉公司」）之中華
    民國96年5月11日（96）桃縣工建執照字第會龜00826號府工
    建字第0960155755號建造執照影本，其內之：發照日期改為
    97年3月11日、發文年號改為（97）及字號中之「龜」改為
    「壢」、起造人及負責人改為財虹公司及吳旻民、基地座落
    改為桃園縣中壢市○○段2092、2093、2094號3筆土地等不
    實事項，而變造建造執照影本乙份（下稱系爭建照），再於
    97年3月25日，持往戊○位於彰化縣社頭鄉○○路○段100 巷
    72弄10號住處，向戊○出示，並在系爭建照上書寫「17日送
    銀行、工作天15-20天、48-16」等內容，以表示其有依約以
    財虹公司名義申請建造執照，且已向銀行申請辦理貸款，短
    期內即可支付第2期款項85萬元，以此方式行使上開變造之
    公文書，足以生損害於戊○及桃園縣政府對於管理建造執照
    之正確性。
二、案經戊○訴由臺灣彰化地方法院檢察署檢察官偵查起訴。
    理    由
一、本件所引用之證據，公訴人及被告及其選任辯護人均不爭執
    其證據能力，亦無違法取得或其他不得做為證據之事由，均
    有證據能力，合先敘明。
二、訊據上訴人即被告（下稱被告）丙○○固坦認其與吳旻民欲
    取得財虹公司股權以向銀行貸款進行土地建設及交易，其於
    上揭時地在系爭建照上書寫字跡等事實不諱，惟矢口否認有
    何行使或變造公文書之犯行，辯稱：本件係吳旻民要向告訴
    人戊○購買財虹公司之股權，伊僅為見證人，並無清償欠款
    義務，亦無必要偽造建照；伊於96年3月25日雖有前往告訴
    人戊○住處，然並未交付系爭建照，亦未見過該系爭建照，
    該系爭建照上註記之字雖為伊所書寫，然伊以為該紙係告訴
    人所提供之廢紙，伊隨手在其上書寫「17日送銀行、工作天
    15-20天、48-16」等字樣，其中「工作天15-20天」係告訴
    人告以伊貸款要15至20日，至於其餘之「17日送銀行」、「
    48-16」伊不知道為何意；再本案伊事後經友人乙○○告知
    簡上閎曾擔任聯倉公司顧問，長期為聯倉公司處理土地買賣
    貸款事宜，且曾向聯倉公司員工丁○○要求交付及修改系爭
    建照影本，是本件建照影本應係簡上閎偽造後交予告訴人，
    該建照並非伊所偽造交付云云。經查：
(一)上揭事實，業據證人戊○於偵訊中證稱：被告與其洽談訂立
    股權轉讓合約書，本來說好要支付契約尾款85萬元，但被告
    一直拖延，被告並有書具信函承諾於97年3月25日付清尾款
    ，後於97年3月25日被告至其家中，取交系爭建照，其並在
    其上書寫「17日送銀行」等字樣，其中「17日送銀行」係指
    被告於97年3月17日已將貸款案送到銀行，「工作天15-20天
    」係指貸款需2星期，至於「48-16」則係指變更建案設計才
    能送銀行等語明確（見98偵3452號卷第33、34頁）。證人陳
    美瑛於偵訊及原審審理中證稱：其與戊○為同居人，亦係財
    虹公司之監察人，其與戊○要求被告於97年3月25日付清契
    約尾款85萬元，被告無法支付，至其與戊○之住處商談，被
    告當場提出系爭建照，表示還在辦理貸款手續，並在上面書
    寫文字向戊○說明，當時被告坐在戊○的右手邊，被告說他
    貸款案3月17日已經送銀行，要等貸款下來才能給付契約尾
    款等語（見同上偵卷第32頁、第33頁，原審卷第33頁背面、
    第34頁），兩者互核相符，且有轉讓合約書、本票、告訴人
    戊○寄送被告之存證信函、被告所書具之信函及承諾函、系
    爭建照等件在卷足憑。且系爭建照影本右下方橫寫之「17日
    送銀行、工作天15-20天、48-16」等字樣確係被告所書寫，
    為被告所自承，該建照上所寫字樣之書寫方向與建照上印刷
    文字方向不同，需在系爭建照之右方觀看方為正確方向，有
    系爭變造建照在卷可稽（見97他1001號卷第9頁），足見證
    人陳美瑛所證被告坐在戊○之右手邊書寫該等文字等語，非
    屬虛妄。參以被告前即曾寄送信函與戊○表明其將於97年3
    月25日付清合約款項，有切結書信函影本附卷可按（同上他
    字卷第8頁），亦與證人戊○、陳美瑛之陳述一致，足見彼
    等證稱被告原本約定於97年3月25日付清合約尾款85萬元，
    因無法清償故提出系爭建照使彼等相信被告業已向銀行貸款
    等語，應屬可信。
(二)又系爭建照確係將桃園縣政府核發予「聯倉公司」之96年5
    月11日（96）桃縣工建執照字第會龜00826號府工建字第096
    0155755號建造執照影本，其內容變造部分為：發照日期改
    為「97年3月11日」、發文年號改為（97）、字號中之龜字
    改為壢、起造人及負責人改為「財虹公司」及「吳旻民」、
    基地座落改為「桃園縣中壢市○○段2092、2093、2094號3
    筆土地」之不實事項，有桃園縣政府97年9月16日府工建字
    第0970302032號函附聯倉公司之96年5月11日（96）桃縣工
    建執照字第會龜00826號府工建字第0960155755號建造執照
    存根在卷可稽（見同上他字卷第22、23頁），被告持以行使
    系爭建照，使戊○誤信被告已取得桃園縣政府核發之建造執
    照而同意延長還款之期限，自足生損害於戊○及桃園縣政府
    對於建造執照管理之正確性。又系爭建照係將上揭桃園縣政
    府核發予「聯倉公司」之建造執照影本變造其中之部分內容
    ，然該影本上之桃園縣政府及縣長公印文尚無證據足認有偽
    造情事（按卷內桃園縣政府上揭函附之建照係為存根，該存
    根並無桃園縣政府及縣長公印，建照正本始有桃園縣政府及
    縣長公印文），併此敘明。
(三)被告雖辯稱該紙張為戊○提供之廢紙，其不知內容為何，且
    所書寫之內容僅係閒聊提及隨手書寫云云，然被告既承認上
    開「17日送銀行、工作天15-20天、48-16」等字為其所書寫
    ，則豈有不知上開文字係書寫於何紙上及代表何意之理，況
    被告亦自承其中之「工作天15-20天」係告訴人告訴伊貸款
    要15至20日之意，則對其餘其所書寫之「17日送銀行」、「
    48-16」又豈有不知之可能？再被告於原審審理中自承其曾
    做過房屋仲介（見原審卷第37頁），則對於建照等文件應常
    有接觸，益徵其所稱不知所書寫之紙張為何，難以採信。被
    告另辯稱本件合約之買受人為吳旻民，其僅為見證人，並無
    清償款項之義務，亦無必要偽造系爭建照取信戊○，況其若
    有意取得財虹公司，只需儘速付清85萬元即可，無須再以偽
    造文書之方式拖延時間云云，然本件合約均由被告與戊○洽
    談，吳旻民僅在簽約時出面等情，業經證人戊○及陳美瑛於
    偵訊中陳述明確，且被告曾書寫之切結書信函、承諾書均係
    以其自己名義一再向告訴人表明其必定會付清合約尾款85萬
    元，有其於97年1月2日所書具內載「關於合約的事，再困難
    我一定在97年3月25日前付清款項....」之信函、及於97年6
    月1日書立內載「本人丙○○積欠戊○先生財虹建設有限公
    司買賣尾款新台幣捌拾伍萬元整，限民國九十七年七月十五
    日付現金換回本票」之承諾書存卷可查（見同上他字卷第8
    頁、第10頁），佐以被告自承其雖與吳旻民合夥，但其占大
    部分股權等情（見同上他字卷第31頁），足見本件雖由吳旻
    民名義簽約，然實際上均係由被告主導。且被告因投資失利
    必須賣掉所居住之房屋而在外租屋，並曾遭法院強制執行，
    業經被告於偵訊中陳述明確（見同上他字卷第40頁），足見
    其經濟狀況並非良好，未必有能力一次付清85萬元，其自有
    為延長付款時間而偽造系爭偽造建照之可能與動機，被告辯
    稱其無偽造建照之必要與動機云云，並非可取。
(四)被告於本院審理中又辯稱：其事後經友人乙○○告知簡上閎
    曾擔任聯倉公司顧問，長期為聯倉公司處理土地買賣貸款事
    宜，且曾向聯倉公司員工丁○○要求交付及修改系爭建照影
    本，是本件偽造之建照影本應係簡上閎偽造而交予告訴人云
    云，並聲請傳訊證人乙○○、丁○○。經查，證人乙○○雖
    於本院審理中到庭供證：簡上閎曾擔任聯倉公司顧問，為聯
    倉公司處理土地買賣貸款事宜等語在卷，證人丁○○到庭供
    證：簡上閎曾向其索討聯倉公司之建照影本，並曾要求其修
    改建照影本上之部分內容而未獲其同意等語在卷（本院卷第
    45 -50頁），核該2名證人上揭所證除未能證明簡上閎有何
    變造聯倉公司建照影本之行為外，復與本件系爭建造究係何
    人變造持以交付告訴人之待證事項無涉，該2人所證尚非得
    執為有利被告之認定。且本案與告訴人簽約買賣股權、積欠
    告訴人款項及交付系爭建照之人均係被告，並非簡上閎，而
    系爭建照中所變造之：發照日期：「97年3月11日」，核
    與被告於97年3月25日前往告訴人住處及被告上揭信函中所
    載之「關於合約的事，再困難我一定在97年3月25日前付清
    款項....」之期間相當。起造人：「財虹公司」，亦為被
    告與告訴人簽訂股權合約書購買之財虹公司名稱。土地座
    落為：「桃園縣中壢市○○段2092至2094地號等3筆土地」
    ，據證人戊○提出被告前所交付之地籍套繪圖（本院卷第57
    -70頁），並供證：「（提示你所提出地籍套繪圖是何人何
    時何地交給你？）民國96年8月5日上午差不多11點左右在桃
    園，他們帶我去的，他們是被告、簡上閎還有1位老師，我
    是從老師因而認識他們的。他們拿10萬元給我，我問是否要
    寫收據，他們說不用，我問他們公司在哪裡，他們說在中壢
    市○○街二樓。（該套繪圖上所載中壢市○○段2092、2093
    、20 94地號，是何人所有之土地？）他們拿給我的，我都
    沒有看，只有拿在手裡，他說有土地，土地設計圖弄好了。
    這份套繪圖就是被告、簡上閎兩人拿給我的，10萬元是被告
    拿給我的」等語（本院卷第52頁正、反面），經核該地籍套
    繪圖上所載之座落基地即為系爭建照上變造之座落土地。稽
    此，系爭建照變造部分俱與被告利害攸關，復與被告所書具
    之信函、被告簽訂之股權轉讓合約書，被告所交付之地籍套
    繪圖等件內容相符，苟非被告所變造，又豈有如此符合之理
    ，亦徵本件系爭建照應係被告變造後交付告訴人之事實甚明
    。綜上，被告所辯顯與事證不符，核非足採，事證明確，其
    犯行洵堪認定。
三、核被告丙○○所為，係犯刑法第216條、第211條之行使變造
    公文書罪。其變造公文書後持以行使，偽造之低度行為，應
    為行使之高度行為所吸收，不另論罪。原審予以論罪科刑固
    非無見，惟查本件系爭建照係僅就桃園縣政府核發予「聯倉
    公司」之建造執照影本中其內之發照日期及發文年度、起造
    人公司名稱、基地坐落等項予以變造，並未偽造其上之桃園
    縣政府及縣長之公印文，業如上述，核僅屬將真正公文書之
    內容予以變造，並無偽造行為，原審論以偽造公文書犯行容
    有未洽，被告否認犯行執詞上訴指摘原判決不當，雖非可採
    ，固未指摘及此，惟原判決既有上揭可議而無可維持，應由
    本院將原判決撤銷改判。爰審酌被告無前案紀錄之素行尚佳
    、其變造公文書並行使，影響公文書之信用性，對社會危害
    非輕，惟行使後雖使戊○誤信而延長還款期限，然被告並未
    以此另行詐財或謀取其他不法利益，及其本件犯罪之動機、
    目的、手段、偵審中均矢口否認之犯後態度等一切情狀，量
    處如主文第2項所示之刑。系爭建照雖屬因犯罪所生之物，
    然已因行使而屬戊○所有，非被告所有，不得宣告沒收，附
    此敘明。
據上論結，應依刑事訴訟法第369條第1項前段、第364條、第299
條第1項前段，刑法第216條、第211條，判決如主文。
本案經檢察官甲○○到庭執行職務。
中    華    民    國    99    年    4     月    28    日
            刑事第一庭    審判長法  官  陳  紀  綱
                                法  官  姚  勳  昌
                                法  官  林  欽  章
以上正本證明與原本無異。
如不服本判決應於收受送達後10日內向本院提出上訴書狀，其未
敘述上訴之理由者，並得於提起上訴後10日內向本院補提理由書
（均須按他造當事人之人數附繕本）「切勿逕送上級法院」。

                                書記官  卓  佳  儀
中    華    民    國    99    年    4     月    28    日
附錄本案論罪科刑法條全文：
中華民國刑法第216條
（行使偽造變造或登載不實之文書罪）
行使第 210 條至第 215 條之文書者，依偽造、變造文書或登載
不實事項或使登載不實事項之規定處斷。
中華民國刑法第211條
（偽造變造公文書罪）
偽造、變造公文書，足以生損害於公眾或他人者，處 1 年以上
7 年以下有期徒刑。
中華民國刑法第219條
（沒收之特例）
偽造之印章、印文或署押，不問屬於犯人與否，沒收之。

司法院資訊處製作；財團法人民間司法改革基金會備份。
